【裁判字號】    98,訴,1025
【裁判日期】    990531
【裁判案由】    清償債務
【裁判全文】
臺灣彰化地方法院民事判決  98年度訴字第1025號
原      告  乙○○
訴訟代理人  徐曉萍律師
被      告  丙○○
訴訟代理人  邱垂勳律師
複代理人    陳國偉律師
上列當事人間請求清償債務事件，本院於民國99年5月18日言詞
辯論終結，判決如下：
    主  文
被告應給付原告新臺幣肆拾壹萬玖仟陸佰柒拾壹元，及自民國九
十八年十月六日起至清償日止，按年息百分之五計算之利息。
原告其餘之訴駁回。
訴訟費用新台幣伍萬玖仟參佰貳拾壹元由被告負擔100分之7，其
餘由原告負擔。
本判決原告勝訴部份及該部分之訴訟費用得假執行；被告如以新
台幣肆拾壹萬玖仟陸佰柒拾壹元供擔保後，得免為假執行。
原告其餘假執行之聲請駁回。
    事實及理由
一、本件原告起訴時係請求被告應給付原告新台幣（下同）4,16
    5,500元及自起訴狀繕本送達之翌日起至清償日止，按週年
    利率百分之5計算之利息，嗣於起訴狀送達後民國99年1月7
    日本院審理中，以書狀（撰狀日期98年12月7日）擴張請求
    之金額為被告應給付原告5, 778,000元及自起訴狀繕本送達
    之翌日起至清償日止，按年息百分之5計算之利息，核為擴
    張應受判決事項之聲明，合於民事訴訟法第255條第1項第3
    款規定，應予准許，合先敘明。
二、本件原告起訴主張：
  (一)兩造共有彰化縣和美鎮○○路○段373巷29號之房地，係由兩
    造於95年1月間以81萬元向法院拍定取得，嗣於96年11、12
    月間以105萬元出售予訴外人周水秀，餘款95萬元應由兩造
    平均分配，惟訴外人周水秀將餘款95萬元分四次以匯款方式
    匯入被告之和美農會帳戶，故被告應分配給付原告475,000
    元，此有原告98年12月29日所提之買賣契約書及匯款單可證
    。惟被告先於98年12月29日庭訊時自承「共有，有出售，價
    金2分之1…我是拿現金475,000元『有給付』原告」，被告
    稱於97年1月7日交付現金15萬元及97年1月23日交付現金16
    萬元予原告云云，原告否認之，被告另稱於97年12月20日簽
    發一張面額34329元之支票交予原告兌領，惟該紙支票係被
    告之兄於97年11月21日以自己之2張支票與該紙被告之支票
    向原告調現15萬元而交付，原告當日開立15萬元支票交予被
    告，故被告開立之34329元支票與買賣房屋價款無關，後被
    告復於99年1月21日改稱81萬元之投標金，記憶中大部分之
    資金均由被告先行支付，自應由嗣後轉售系爭不動產給周水
    秀之價金收取中予以扣還，而拒絕給付原告云云，被告所辯
    ，顯非事實。
  (二)又原告曾任職於被告之千暉機車行，惟被告未給付薪資，被
    告積欠原告之薪資自96年3月19日起至98年2月19日，按每月
    薪資22,000元計算，二年薪資共528,000元，有96年3月19日
    製作、被告簽名於其上之契約書足稽，觀之契約書明載「聘
    雇乙○○任職千暉機車行每月月薪貳萬貳仟元整…」。原告
    以從事不動產仲介買賣為業，於法拍時因與被告辦理房貸借
    款而認識，並陸續與被告有金錢借貸往來。被告得知原告離
    婚，且有相當之財力及存款，利用原告情感脆弱時期，以甜
    言蜜語，對原告展開熱烈追求，一方面向原告借錢，一方面
    表示要與原告一起生活，此由被告於96年1月17日寫給原告
    「六百多個日子裡是緣分或是命理注定一輩子相隨生死與共
    、刻骨銘心的愛，一刻也不能沒有你，每次看到你之後精神
    為之一振，吵嘴也是為了愛，有愛就有更多的話題可以去談
    ，但是愛你是瘋狂，可以什麼都不要，只要跟你在一起就感
    覺什麼都不缺，你在我身邊就像一顆顆維他命，我最真心的
    承諾是這輩子跟秋華是和美彰美路開機車行、共同經營朝向
    更美好的人生，這輩子永遠愛你、疼你，永不分開、致死不
    渝。愛你的嘉旭96年1月17日」信函，原告一時為被告之甜
    言蜜語沖昏了頭，不顧一切，自96年1月間至千暉機車行上
    班，每天從早上9點鐘千暉機車行開門營業起至晚上9點鐘打
    烊關門止，於千暉機車行擔任會計一職，被告還表示有借有
    還，要求原告將雇用及租賃關係寫明清楚，原告乃依兩造合
    意之內容擬定契約書，由被告親自簽名，有契約書及並有原
    告99年3月9日當庭提出之96年3月份帳冊其上記載原告自96
    年2月份薪資支出之紀錄足稽。原告本從事不動產仲介，於
    97年4月間左右，原告固有利用空檔期間於東森房屋和美加
    盟店兼職，歷時約僅2個星期，無礙於原告受雇於千暉機車
    行有限公司之事實。被告卻先於98年12月29日言詞辯論期日
    陳稱原告有擔任會計等語；後來又改稱原告沒有擔任會計，
    只是在機車行幫忙。被告嗣後又辯稱其係千暉機車行有限公
    司負責人，前開聘雇原告任職千暉機車行，原告應以千暉機
    車行有限公司為被告始為適格；或又稱兩造為男女朋友，系
    爭契約書記載有關聘雇、租金等內容，係通謀虛偽簽立，無
    效云云，前開被告所辯均無足採信。
  (三)再者，被告租用兩造共有之房屋即座落於彰化縣和美鎮○○
    路○段288號房地，約定每年租金按100,000元計算，惟自96
    年3 月起至98年3月止，被告積欠原告二年共計200,000元之
    房租未為給付，被告辯稱已將千暉有限公司出資轉讓原告，
    惟原告未有出資轉讓對價。又，被告辯稱系爭契約書內容所
    載租金等相關內容係虛偽，依民法第87條規定，應屬無效。
    且稱出租之房屋是作為千暉機車行經營所用，縱租賃為真，
    係千暉機車行有限公司向原告承租，只能向千暉機車行有限
    公司請求2分之1之租金，向被告請求，並無理由。
  (四)被告於97年2月12日向原告借款26萬元，原告於97年2月12日
    自彰化縣和美郵局0000000帳戶提款卡分別提領3筆30,000元
    、40,000元、30,000元，共100,000元；另華南商業銀行和
    美分行原告000-00-000000-0帳戶於97年2月12日領出現金10
    0,000之總額加上現金60,000元，合計共260,000元，存入被
    告和美農會00000000000000號帳戶用以支付應付款567,966
    元，有被告於97年11月21日被告親立借款條其上明載「2/12
    借25萬＋1萬…嘉旭」及被告存摺於97年2月12日存款明細表
    其上存入攔分別記載150,000、100,000、12,000元之存款入
    帳足稽。被告不否認上開文書之真正，僅空口否認未曾向原
    告借款260,000元。
  (五)被告復於95年1月13日向原告借款標得5,625,000元購買坐落
    於彰化縣河東段879地號其上113、114建號，即房屋門牌和
    美鎮○○路○段288號，原告於94年12月28日及95年1月3日分
    別自原告於華南商業銀行和美分行000-00-000000-0帳戶提
    領現金1,200,000元及轉帳領出4,425,000元，供被告向法院
    投標購買之彰化縣和美鎮○○路○段288號房地之保證金及得
    標款項，被告除於95年1月3日返還原告1,200,000元外，惟
    就借款4,425,000元，於95年1月3日分別開立付款人和美鎮
    農會信用部，被告名下884號帳戶，支票號碼分別為：HM000
    0000、HM0000000；發票日分別為97年1月17日及96年1月10
    日，票面額分別為2,812,500元及1,612,500元之二紙支票。
    借款1,612,500元之同面額支票原告於96年1月10日屆期前，
    原告先存於華南商業銀行和美分行000-00-000000-0帳戶託
    收，惟被告因無法兌現遭退票，原告將該退票之支票交付被
    告註銷退補紀錄，該1,612,500元之借款迄未償還。至於借
    款2,812,500元，被告於退票後，對原告甜言蜜語，表示照
    顧原告一輩子，有被告於96年1月17日寫給原告信函可稽，
    原告信以為真，同意將借款2,812,500元以債入股方式，充
    作入股千暉機車行有限公司之資金，有讓渡書附卷足稽。詎
    被告99年1月7日言詞辯論期日陳稱購買之彰化縣和美鎮○○
    路○段288號房地，錢都是伊出的…云云，復稱兩造因同居關
    係，原告未出資轉讓云云，果被告如認系爭讓渡書係非真意
    簽立而無效，且原告接受被告以千暉機車行有限公司名義變
    更，純粹是接受伊之男女情誼「間接給付」（替代給付），
    既非舊債新償，被告更無真意同意將千暉機車行有限公司之
    股權讓與原告之意，則千暉機車行有限公司股東權益，不因
    股東名義變更而易為原告所有，若被告上述讓渡書之說，乃
    原告個人片面一廂情願之臆想，則被告對原告之新債未履行
    ，被告對原告之舊債務即借款2,812,500元，即未消滅。又
    95年10月13日被告以急需現金為由，願將被告所標得之系爭
    房屋，以6,000,000元價金出售原告，雙方並會同至黃玉郎
    代書事務所辦理過戶登記，有兩造95年10月13日所簽立之不
    動產買賣契約書足稽，原告分別自寶華銀行原告000-000-00
    0000帳戶於95年10月13日領出現金3,239,500元，「其中之
    3,200,000元」以原告於和美郵局定期儲金存單以「整存整
    付」方式提領1,000,000元，及華南商業銀行和美分行000
    -00-000000-0帳戶提領現金1,000,000元，合計共5,200,000
    元交付被告，原告另當場開立票號TS141605、票面金額800,
    000元之本票乙紙，合計共6,000,000元整交付被告。直至96
    年1月17日被告表示要買回系爭房屋2分之1，原告以2分之1
    之價金即3,000,000元出售系爭房屋予被告，雙方復再會同
    至黃玉郎代書事務所辦理過戶登記，被告乃自於寶華銀行被
    告000000000000號帳戶於匯款2,200,000元，及被告始將前
    揭所收受之上開票號TS141605、票面額800,000元之本票返
    還付原告，系爭房屋自被告於95年1月標得後，歷經被告單
    獨所有，原告單獨所有，及二人共有等等，共3次變更所有
    權之歷程，土地建物異動清冊及原告所有權狀影本各一件。
    至於被告95年1月26日匯款予原告1,367,500元，係用以清償
    原告於95年1月間向彰化地院標得兩造各持分2分之1即坐落
    彰化縣和美鎮○○段第46號之土地及其上130建號之房地代
    墊款，惟被告98年12月29日言詞辯論期日陳稱系爭支票二紙
    支票，被原告偷走、偽開，被告未欠原告錢，又改稱…所以
    開具系爭支票交付原告，乃為擔保所積欠原告同額債務之清
    償。惟被告業於95年6月20日、95年9月30日以另行交付金額
    分為200萬元、90萬元之支票二紙，供原告提示獲兌，原告
    曾於95年月間向被告借用1,367,500元，被告則於95年1月26
    日以電匯方式交付，該筆借款原告迄今未償等語，被告所辯
    前後不一，不足採信，被告積欠之上開2,812,500元及1,612
    ,500元二筆借款迄今仍未償還。
  (六)被告先稱「已拿現金475,000元給付原告…原告有擔任會計
    …系爭支票二紙支票，為原告偷走、偽開，被告未欠原告錢
    」等語；後來被告又改稱「兩造共有鹿和路法拍屋81萬元的
    投標金，均被告先行支付，自應由轉售給周水秀之價金扣還
    ，拒絕給付原告…原告沒有擔任會計，只是在機車行幫忙…
    被告開具系爭二紙支票交付原告，擔保所積欠原告同額債務
    之清償，被告已清償；後來改為有簽立系爭契約書，但聘雇
    、租金等內容為通謀虛偽無效…原告曾於95年月間向被告借
    用1,367,500元迄今未償，被告以對原告上開1,367,500元之
    債權為同額之抵銷」云云，被告所辯前後不一，業如前述，
    其陳述已有瑕疵。
  (七)被告另稱於95年6月20日、95年9月30日以另行交付金額分為
    200萬元、90萬元之支票二紙，供原告提示獲兌…云云，惟
    被告94、95年間陸續向原告票據貼現借款，上揭95年6月、9
    月30日之支票二紙，亦係被告向原告「票據貼現」借款。因
    被告向原告「票據貼現」，有借款擔保，亦有借有還，同類
    情形，原告遂同意於95年8月間再借款220萬元予被告，被告
    為取信原告於95年8月21日並以其所有坐落彰化縣和美鎮○
    ○○段嘉寶潭小段第385之3、385之5地號之二筆土地就借款
    220萬元連同利息30萬元，設定250萬元抵押權予原告，被告
    同時開立250萬元之本票，足見被告向原告週轉現金之密集
    與頻繁，被告所提出上開二紙支票與系爭4,425,000元借款
    無關。且4,425,000元借款當時，尚未屆清償期，對照該二
    紙支票之發票日即可知悉其等所辯並非實在。
  (八)綜上，被告自應給付尚積欠原告借款2,812,500元、薪資528
    ,000 元、房屋租金200,000元、借款260,000元、借款1,612
    ,500元及賣屋價金所得475,000元等，共計5,778,000元，及
    其法定利息。並聲明：1.被告應給付原告4,165,500元，並
    自支付命令聲請狀繕本送達之翌日起至清償日止，按年息百
    分之5計算之利息。2.被告應給付原告1,612,500元，並自96
    年1月11日起至清償日止，按年息百分之5計算之利息。3.訴
    訟費用由被告負擔。4.願供擔保，請准宣告假執行。
三、被告則以：
  (一)原告主張雙方共有彰化縣和美鎮○○路○段373巷29號房地不
    動產出售給周水秀之出售價金95萬元應平均分配，並主張被
    告應分配給付原告475,000元部分：查系爭共有房地不動產
    於96年11、12月間出售給訴外人周水秀之買賣價金約定為10
    5萬元，其中之簽約定金10萬元由原告先行收取後，並未分
    配給被告，而其餘95萬元則由周水秀分四次以匯款方式匯入
    被告之和美農會帳戶，系爭共有房地係由雙方二人於95年1
    月間參與法院拍賣，以81萬元之拍定價拍定取得，而該81萬
    元之投標金，記憶中是大部分之資金均由被告先行支付，自
    應由嗣後轉售系爭不動產給周水秀之價金收取中予以扣還，
    系爭共有房地出售給訴外人周水秀，係經由東森房屋和美店
    仲介買賣，而仲介費用42,000元亦由被告墊付，此有東森房
    屋和美店店長甲○○兌領被告簽發96年12月5日面額42,00 0
    元之支票可稽，自亦應由收取之出售價金中扣還。再者周水
    秀於97年1月7日電匯尾款價金25萬元匯入被告之和美農會帳
    戶後，被告亦於當日領出15萬元現金交付給原告，被告再於
    97年1月23日亦從和美農會帳戶領出16萬元現金，被告復於
    97年12月20日簽發面額3萬4329元之支票交由原告兌領。
  (二)原告主張96年3月至98年2月共二年薪資528,000元部分：原
    告於96年3月19日在被告所擬「聘雇乙○○任職千暉機車行
    每月月薪貳萬貳仟元整……」之契約書內容下簽字，惟原告
    係千暉機車行有限公司之負責人，前開聘雇乙○○任職千暉
    機車行，自係以公司負責人之身分聘雇被告，故退步言之，
    本件尚有薪資給付義務，亦應以千暉機車行有限公司為被告
    。又，兩造於98年2月初分手之前仍係具有同居關係之男女
    朋友，二人在同居交往期間，原告亦明知被告係一有婦之夫
    及明知兩造間之婚外情交往將不見容於被告之配偶，而同居
    期間，原告難免會向被告要求給付一些生活費用，為掩飾被
    告平常可能會提供給付原告的一些生活費用及避免被告之妻
    發現後責難衍生紛爭，被告乃提議書寫系爭契約書記載有關
    聘雇、租金等內容；雙方均認知該契約書之真意，並無真實
    聘雇與承租等情，而是通謀虛偽簽立系爭契約，從而，依民
    法第87條之規定，系爭契約書所載聘雇、租賃等相關內容均
    應依法認定無效。且原告於97年4月1日起即正式前往東森房
    屋和美加盟店任職，自97年4月1日起，原告亦不可能再受雇
    於千暉機車行有限公司，其請求97年4月1日起之薪資，自無
    理由。
  (三)原告主張96年3月至98年2月共二年之房租200,000元部分：
    系爭契約書內所載聘雇、租金等相關內容均係謀虛偽之表示
    ，依民法第87條規定，應屬無效，詳如前述。再依原告所述
    該出租之房屋是作為千暉機車行經營所用，則縱使租賃約定
    為真，亦係千暉機車行有限公司向原告承租，亦即被告係以
    千暉機車行有限公司負責人之身分簽立系爭契約書；從而，
    原告應向千暉機車行有限公司請求租金，惟其竟向被告個人
    提出訴求，應屬無理由。況系爭房屋係兩造所共有，二人之
    權利範圍持分各2分之1，從而，該所謂「年度租金10萬元」
    亦應由二人平均分配，亦即原告之租金請求，在被告之反對
    下，亦只能向千暉機車行有限公司請求2分之1之租金。
  (四)原告主張返還借款260,000元部分：原告用以證明被告借款
    26萬元之單據，依其於本院98年度司促字第15333號支付命
    令乙案中提出之單據影本及其於本案訴訟前後二次提出之單
    據影本，其單據中主要內容旁之註記字樣均不相同，究其真
    實性如何實難辨認，原告自應提出正本以憑。再被告否認在
    原告所提系爭單據中書寫「2/12借」、「共26萬」、「1/房
    屋30萬」、「共56萬」等字樣，且亦否認有向原告借款26萬
    元之事實。
  (五)原告主張面額2,812,500元之支票票款部分：原告此部分請
    求之法律關係不明，被告否認原告所稱上開支票之票據原因
    關係，亦否認曾簽發上開支票交付原告，原告就上開支票上
    所指「發票日：97年1月17日」、「金額新台幣貳佰捌拾壹
    萬貳仟伍佰元整，NT＄0000000」、「受款人：乙○○」等
    字樣，均非被告所書寫，亦即非被告之筆跡，被告並未簽寫
    其上相關支票之必要記載事項，亦未授權他人填寫，從而，
    系爭支票依法應屬無效。退步言之，倘該紙支票有效，惟據
    原告表示該紙支票之發票日為「97年1月17日」，從而，被
    告亦得主張系爭支票票款請求之時效業已逾一年期間而消滅
    。末按支票係提示證券，據悉原告並未曾向付款人提示該紙
    支票，難認有合法行使票據權利，原告所提出系爭支票影本
    ，依卷內影印結果，並未能清楚看出其上記載之發票日期。
  (六)原告追加主張面額1,612,500元之支票票款部分：被告否認
    原告所稱系爭支票之票據原因關係，亦否認曾簽發系爭面額
    1,612,500元支票交付原告，而該紙支票上「受款人：乙○
    ○」、「發票日96年元月10日」、「面額新台幣壹佰陸拾壹
    萬貳仟伍佰元整，NT＄0000000」等字樣，均非被告所書寫
    ，並非被告之筆跡，原告並未簽寫其上之支票必要記載事項
    ，亦未授權他人填寫，從而，該紙支票依法應認屬無效。上
    開支票之發票日，依其記載為「96年1月10日」而執票人對
    於發票人之票款請求權時效期間為一年，茲被告於99年元月
    7日庭審中追加此一票款請求權，顯已逾消滅時效期間，爰
    依法為時效抗辯。末按票據權利人之權利行使，以執有票據
    為前提，本件原告並未執有系爭支票之原本，其相關支票權
    利之主張，應無理由。
  (七)又關於兩造分別於94年12月間及95年1月間被告與原告二人
    共同合作投標購買門牌號碼彰化縣和美鎮○○路○段288號房
    地（按即座落和美鎮○○段879地號土地及其上同段113、11
    4建號併增建部分房屋）及門牌號碼彰化縣和美鎮○○路○段
    373巷29號房地（按即座落和美鎮○○段46地號土地及其上
    同段130建號房屋）等二件拍標不動產標的之出資情形如下
    ：就門牌號碼彰化縣和美鎮○○路○段288號房地部分投標拍
    定之出資情形為鈞院92年度執字第20689號就系爭彰美路房
    地定期於94年12月29日進行第二次拍賣，兩造事先協議各以
    2分之1比例共同出資參與投標並以被告丙○○名義買受登記
    ，嗣該件不動產拍賣，被告以5,625,000元之標價拍定。投
    標日即94年12月29日繳付之投標保證金120萬元（匯票1張）
    ，由原告先行出資負擔，惟此筆120萬元由原告先行墊支之
    投標保證金案款，嗣於95年1月3日（按即其餘價金預定繳清
    日），被告即從第一銀行和美分行0000000000號帳戶提領現
    金124萬元交給原告，以表示該筆120萬元投標保證金，最終
    仍由被告出資之意，此有被告之第一銀行和美分行帳戶存摺
    明細可稽，亦有原告於書狀自承收受被告匯入120萬元現金
    之內容可參，其餘價金442萬5000元（計算式：0000000-000
     0000=0000000），仍由原告於95年1月3日先行出資繳付。
    而門牌號碼彰化縣和美鎮○○路○段373巷29號房地部分投標
    拍定之出資情形為鈞院94年度執字第13610號就系爭鹿和路
    房地定期於95年1月25日進行第三次拍賣，兩造事先協議各
    以2分之1比例共同出資參與投標，並以兩造各2分之1權利之
    名義共同出名買受登記，嗣該件不動產拍賣，兩造以81萬元
    之標價拍定，投標日即95年1月25日繳付之投標保證金16 萬
    元（匯票1張），由原告先行出資負擔，其餘價金65萬元（
    計算式：00000-000000=650000），則由被告於95年1月26日
    自其元大銀行0000-00-000000-0號帳戶提出65萬元電匯存入
    執行法院指定繳交執行案款之合作金庫員林分行專戶，此有
    被告於95年1月26日電匯提出65萬元之元大銀行存摺帳戶明
    細、65萬元之匯款申請書及法院之案款收據可稽。兩造就合
    作投標買受前開二件不動產，各自應行分擔2分之1投標價金
    之會帳，查彰美路房地之拍定價額5,625,000元、鹿和路房
    地之拍定價額81萬元，而兩造投資該二件不動產之投標價額
    合計為6,435,000元（計算式：0000000+810000=0000000）
    ，依兩造各2分之1投資比例，則每人各應分擔3,217,500元
    ，兩造於95年1月26日預定繳付執行法院有關鹿和路房地拍
    定價金尾款65萬元時，即就前開兩造應各自分擔3,217,500
    元數額作出會算，而被告扣除95年1月3日從第一銀行和美分
    行帳戶領出124萬元，以支付原告先行墊付94年12月29日彰
    美路房地投標保證金120萬元，再扣除95年1月26日從被告元
    大銀行和美分行帳戶提出65萬元，以電匯方式繳付鹿和路房
    地拍定後尾款65萬元後，被告應返還給付原告多分擔二件不
    動產投標之投資金額為1,367,500元（按即每人應分擔00000
    00 -0000000-000000=0000000）；經此會算後，被告隨即於
    當日即95年1月26日自元大銀行彰化分行帳戶另行領出一筆
    1,367,500元，並電匯轉入原告設於華南銀行和美分行之帳
    戶，此亦有被告電匯之匯款申請書可稽，被告於95年1月26
    日電匯付清原告有關二人應各自分擔3,217,500元之差額即
    1,367,500元（計算式：0000000-0000000-000000=0000000
    ）後，則被告並未積欠原告有關二人投資系爭二件不動產投
    標之分擔金額。原告於95年6月間要求被告買回其就彰美路
    房地拍定所有權之2分之1合夥股份，兩造於94年12月間合作
    投資投標買受彰美路房地時，雖言明二人各出資2分之1並以
    被告名義登記買受，惟嗣後原告表示該房地不動產係以被告
    一人名義登記，乃於95年6月間要求被告以290萬元買回其就
    彰美路房地之2分之1合夥股份，被告認為當初系爭彰美路房
    地之拍價額5,625,000元之2分之1出資額為2,812,500元，原
    告開價290萬元出售其2分之1股份，尚稱合理，被告遂答應
    買回該2分之1合夥股份，使系爭彰美路房地之產權單純歸屬
    被告一人。次查，被告分別簽發發票日95年6月20日、面額
    200萬元及發票日95年9月30日面額90萬元等合計290萬元之
    支票二張交付原告，以支付原告前開290萬元之價金，此有
    經原告提示兌領面額合計290萬元之二張支票可稽。至於原
    告於95年10月間以600萬元價金向被告洽買系爭彰美路房地
    全部產權並完成所有權移轉登記乙節，被告否認收受原告交
    付之600萬元價金，亦即原告聲稱其以520萬元現金及80萬元
    本票用以支付600萬元價金乙節並非事實，被告否認之等語
    置辯。並聲明：1.原告之訴駁回。2.訴訟費用由原告負擔。
    3.如受不利判決，被告願供擔保請准宣告免於假執行。
四、查原告主張兩造共有彰化縣和美鎮○○路○段373巷29號之房
    地，係由兩造於95年1月間以81萬元向法院拍定取得，嗣於
    96 年11、12月間以105萬元出售予訴外人周水秀，餘款95萬
    元應由兩造平均分配，惟訴外人周水秀將餘款95萬元分四次
    以匯款方式匯入被告之和美農會帳戶，故被告應分配給付原
    告475,000元等情，並提出買賣契約書及匯款單可證，被告
    則對於上開事實不予爭執，惟辯稱：已將現金475000元分配
    與原告，即於97年1月7日及97年1月23日分別交付現金15萬
    元、16萬元，於97年12月20日又簽發一張面額34329元之支
    票交予原告兌領，另仲介費百分之四42000元亦由被告支付
    云云，固提出存摺內頁二紙作為交付現金15萬元及16萬元與
    原告之證據，然此為原告所否認，而存摺內頁僅能證明被告
    曾自其帳戶中提領現金，並不能證明有將款項交付原告之事
    實，然原告自承曾兌領被告所交付之34329元支票無訛，雖
    其稱係被告告之兄葉嘉穗於97年11月21日以自己之面額1121
    00元及3571元2張支票與該紙被告之支票，向原告調現15萬
    元而交付，與買賣房屋價款無關云云，惟15萬元既係被告之
    兄向原告所借，是否與被告有關已有可議，況支票之原因關
    係甚多，原告縱曾兌領發票人為葉嘉穗面額112100元及3571
    元之支票（並提出支票正反面各二紙為證），亦難認係被告
    所向其借貸，原告既曾兌領被告所交付之34329元支票，自
    應由被告應交付之475000元價款中扣圖，另仲介費4200 0元
    為被告所支付，出售之上開和美鎮○○路○段373巷29號房地
    為兩造所共有，原告亦應負擔仲介費21000元，因此被告轉
    售所得之價款其中應分配與原告之2分之1款項475000元，於
    扣除34329元及21000元後，被告尚應給付原告419671元，自
    堪認定。至於被告辯稱：上開房地之81萬元投標金，是大部
    分均由被告先行支付，自應由嗣後轉售之價金中扣還云云，
    然其另自承兩造分別於94年12月間及95年1月間共同投標購
    買門牌號碼彰化縣和美鎮○○路○段288號及彰化縣和美鎮○
    ○路○段373巷29號兩筆房地，各人應負擔2分之1之款項兩造
    均已相互給付完畢，則其稱鹿和路房地之投標金額為其所支
    付應自轉售價格中扣除一節，顯屬無稽。
五、又查，原告主張其任職於千暉機車行擔任會計，被告積欠原
    告自96年3月19日起至98年2月19日止每月22000元之薪資，
    二年合計528000元，及向原告租用兩造共有之彰化縣和美鎮
    ○○路○段288號房地經營千暉機車行，每年租金10萬元，被
    告積欠96年3月起至98年3月止二年之租金共計20萬元云云，
    並提出96年3月19日契約書一紙為證，被告則對於該契約書
    係其所簽立不予爭執，惟於98年12月29日本院審理時先稱被
    原告有擔任千暉機車行會計，又改稱原告並未擔任千暉機車
    行會計，僅於機車行幫忙而已云云，當日庭呈之書狀中則載
    稱：被告為千暉機車行有限公司（簡稱千暉機車行公司）負
    責人，於95年間因業務需要僱用原告為職員，並租用兩造共
    有之前開彰美路5段288號房屋為營業處所，因原告要求入股
    千暉機車行公司，被告遂於96年1月29日將股份轉讓原告，
    原告自此即以股東名義處裡公司事務，而非受僱員工，上該
    房地則供千暉機車行公司無償使用，後又稱：該契約書為兩
    造通謀之虛偽意思表示，因兩造為同居男女朋友關係，為取
    信於被告之配偶始簽立該契約書云云，並提出千暉機車行公
    司營利事業登記證及變更登記表暨董事、股東及負責人名單
    為憑。查被告辯稱96年3月19日契約書係兩造通謀虛偽意思
    表示，除為原告所否認外，並未據其未提出任何證據以證明
    之，自無可採，然上開契約書之內容係載「聘僱乙○○任職
    千暉機車行，每月月薪貳萬貳千元整，並視業績給付年終獎
    金，於每年一月三十日給付前年度租金壹拾萬元整」，而原
    告又係擔任千暉機車行之會計，且彰美路5段280號亦係出租
    作為千暉機車行之營業處所，因此原告應係受僱於千暉機車
    行公司並將該房地出租與千暉機車行公司應堪認定，雖契約
    書上立書人甲方僅由被告丙○○簽名捺指印，惟被告為千暉
    機車行公司之負責人，縱未於契約上蓋用公司印章，依契約
    書內容所示自可認其係以千暉機車行公司法代名義代理公司
    為該行為，因此僱用關係及租賃關係應存在於原告及千暉機
    車行公司之間，其向被告個人請求薪資及租金之給付顯無理
    由。
六、另查，原告主張被告於97年2月12日向原告借款26萬元，原
    告於該日自和美郵局帳戶中提領3萬元、4萬元、3萬元及自
    華南銀行和美分行提領10萬元，另加上6萬元現金，共計26
    萬元現金存入被告和美農會帳戶內，並提出載有「2/12借25
    萬＋1萬嘉旭」字樣之小紙條一張及存摺內頁為證，被告固
    自承「25萬＋1萬嘉旭」係其筆跡，惟否認向原告借款26萬
    元，查原告縱使曾於97年2月12日於自己帳戶中提領現金26
    萬元，是否有存入被告之帳戶中無法認定，而上開小紙條上
    縱有被告之筆跡，欲據此即謂兩造間有借貸關係及交付借款
    之事實存在，其證據力殊嫌薄弱，是原告主張被告向其借款
    26 萬元，尚無足採，為無理由。
七、再查，原告主張被告於95年1月13日（經調本院92年度執字
    第20689號執行卷拍定日期為94年12月29日）向原告借款標
    得5,625,000元購買坐落於彰化縣河東段879地號土地及其上
    113、114建號即房屋門牌和美鎮○○路○段288號建物，原告
    於94年12月28日及95年1月3日分別自原告於華南商業銀行和
    美分行000-00-000000-0帳戶提領現金1,200,000元及轉帳領
    出4,425,000元，供被告向法院投標購買之彰化縣和美鎮○
    ○路○段288號房地之保證金及得標款項，被告於95年1月3日
    返還原告1,200,000元，並簽發被告之付款人為和美鎮農會
    信用部、支票號碼為HM0000000、HM0000000、發票日為97年
    1月17日及96年1月10日、票面金額為2,812,500元及1,612,5
    00元二紙支票交付原告，金額1,612,500元之支票屆期無法
    兌現遭退票，原告將該退票之支票交付被告註銷退補紀錄，
    金額2,812,500元之支票於退票後，原告同意將借款2,812,5
    00元以債入股方式，充作入股千暉機車行有限公司之資金，
    亦經被告簽立讓渡書等情，被告則以上開房地雖由被告以5,
    625,000元拍定並登記所有權，並由原告先行支付拍賣價款
    ，惟係兩造共同出資購買，出資額各負擔2分之1，其於95年
    1月3日曾返還原告1,200,000，但並未向原告借貸拍定尾款4
    ,425,000元，因兩造分別於94年12月間及95年1月間共同投
    標購買門牌號碼彰化縣和美鎮○○路○段288號及彰化縣和美
    鎮○○路○段373巷29號兩筆房地，各人應負擔2分之1之款項
    兩造均已相互給付完畢，且上開二紙支票為空白，其上發票
    人之簽名及印章雖係被告所有，但係原告擅自拿走並私自填
    載其他部分，後其為取回2,812,500元支票應原告之要求將
    千暉機車行股權2分之1讓渡予原告，並簽立讓渡書一紙等語
    置辯。因此就此應審認者為上開被告之二紙支票是否係因被
    告購買彰美路房地向原告借貸4,425,000元而簽發，蓋房地
    以被告之名義標買，拍賣款項雖由原告所支出，並不當然即
    謂兩造間有借貸關係存在，因信託關係或共同投資而生均有
    可能，故原告就兩造間有借貸關係存在一節應負舉證責任。
    經查：
    (一)(1)兩造於95年1月25日共同以81萬元投標買受本院94年度
      執字第13610號拍賣之彰化縣和美鎮○○段46地號及其上
      建物和美鎮○○路○段373巷29號（建號130），所有權各2
      分之1，拍賣尾款65萬元由被告於95年1月26日匯入國庫，
      (2)被告於95年1月26日匯款0000000元至原告華南銀和美分
      行，(3)被告簽發之發票日95年6月20日金額200萬元及發票
      日95年9月30日金額90萬元兩紙支票，已由原告兌領等情
      ，此有被告99年3月25日書狀後附匯款申請書、案款收據
      及支票正反面等影本在卷可稽，並經調取本院94年度執字
      第13610號執行卷宗，復為原告所是認。
    (二)被告於95年1月13日標得上開彰美路房地取得所有權後，
      兩造於95年10 月13日曾簽訂買賣契約，由被告以600萬元
      將房地出賣與原告，於95年10月20日辦理所有權移轉登記
      完畢，嗣於96 年1月17日原告又將上開房地之2分之1所有
      權賣回與被告，簽有不動產買賣契約書，並於96年1月25
      日辦理所有權移轉登記，此有土地建物異動清冊及不動產
      買賣契約書附卷可稽，亦為兩造所不爭執。
    (三)依原告所稱95年10月13日係因被告急需現金，而要求以6,
      000,000元價金將彰美路房地出售原告，原告分別自寶華
      銀行原告000-000-000000帳戶於95年10月13日領出現金3,
      239,500元，「其中之3,200,000元」以原告於和美郵局定
      期儲金存單以「整存整付」方式提領1,000,000元，及華
      南商業銀行和美分行000-00-000000-0帳戶提領現金1,000
      ,000 元，合計共5,200,000元交付被告，原告另當場開立
      票號TS141605、票面金額800,000元之本票乙紙，合計共6
      ,000,000 元交付被告等情，並提出存摺內頁、郵局整存
      整付定期儲金存單、質押貸款紀錄、郵局定期儲金轉存申
      請單、郵局定期儲金立帳申請單等為證，固為被告否認有
      收受原告600萬元價款一事，然原告既稱被告向其借款4,4
      25,000元標買上開彰美路房地尚未清償，依常情嗣後原告
      再以600萬元向被告買受時，原告自應由600萬元價款中扣
      除被告尚未清償之4,425,000元後再將餘款支付予被告即
      可，豈有再支付600萬元與被告之理，顯悖於常情；又被
      告如未取得原告所交付之600萬元價款，則嗣後其於96年1
      月17日以300萬元再向原告買回2分之1應有部分時，何需
      於96年1月18日匯款220萬元（寶華銀行匯出匯款回條聯）
      與原告，並返還80萬元本票與原告以支付價款。
    (四)綜上可證於原告以600萬元向被告買受彰美路房地以前，
      兩造間關於該房地原有出資狀況所生之債權債務關係即已
      了結，因此被告辯稱兩造因於94年12月間及95年1月間共
      同向法院拍定購買彰美路房地及鹿和路房地，價款共計00
      00000元，各人應負擔一半0000000元，被告於95年1月3日
      已返還120萬元予原告，鹿和路房地拍賣尾款65萬元由被
      告支付，95年1月26日並匯款0000000元予原告，合計0000
      000元，顯非無據，又被告稱95年6月間原告要求被告將其
      彰美路房地2分之1權利買回（金額0000000元），被告以
      上開95年6月20日金額200萬元及95年9月30日金額90萬元
      兩紙支票交付原告兌領，至此兩造共同投資買受之彰美路
      房地即由被告一人出資取得所有權，尚屬有據。
    (五)至於原告主張被告匯款0000000元予原告，係為清償原告
      墊付兩造所標得之彰化縣和美鎮○○段46地號及其上建物
      和美鎮○○路○段373巷29號（建號130）拍賣價款云云，
      然上開房地拍賣價款為81萬元，且尾款65萬元係由被告所
      支付已如前述，故原告此部份之主張顯與事實不符礙難採
      信；另原告稱上開被告簽發之220萬元及90萬元支票，係
      用以清償被告於94、95年間陸續向原告票據貼現，並於95
      年8月間向原告借款220萬元連同利息30萬元云云，然原告
      對於被告向其票據貼現及借款220萬元等情均未據其提出
      證據以實其說，且被告簽發之200萬元支票於95年6月20日
      即已兌現，亦與原告所稱被告於95年8月間向其借貸220萬
      元情形未符，亦不足採。
    (六)末原告主張被告如未向其借貸0000000元，為何願以其千
      暉機車行股份2分之1抵付上開2,812,500元之支票票款，
      並簽立讓渡書云云，因讓渡書上係載將千暉機車行公司股
      權二分之一以0000000元讓渡原告，並以原告持有被告之
      和美農會支票金額0000000元抵付，並未載明該紙支票之
      原因關係，僅能證明被告承認對原告有該紙票據債務，且
      該票據債務已由股權轉讓方式清償，尚難即此而認被告有
      向原告借貸2,812,500元之事實。
    衡上各情，原告主張2,812,500元、1,612,500元二紙支票係
    被告為購買彰美路房地向原告借貸4,425,000元而簽發，尚
    無足採，故原告主張被告向其借款2,812,500元及1,612,500
    元，並依借貸關係請求被告清償借款2,812,500元及1,612,5
    00元洵屬無據，顯無理由。
八、綜上所述，原告主張被告出售兩造共有之彰化縣和美鎮○○
    路○段373巷29號房地，應將原告可分配取得之價款419671元
    給付原告為有理由，是其請求被告給付419671元及自支付命
    令送達被告翌日（即98年10月6）日起至清償日止按年利率
    百分之五計算之利息，即有理由，應予准許，逾此部分之請
    求均無理由，應予駁回。
九、本判決第一項原告勝訴部分所命給付之價額未逾新台幣50萬
    元由本院依職權宣告假執行；原告勝訴部分被告陳明願供擔
    保請准免為假執行，經核無不合，爰酌定相當之擔保金額併
    准許之。至原告敗訴部分其假執行之聲請已失所附麗應予駁
    回。
十、結論：本件原告之訴為一部有理由、一部無理由，並依民事
    訴訟法第79條、第389條第1項第5款、第392條第2項，判決
    如主文。
中    華    民    國    99    年    5     月    31    日
                  民事第一庭    法  官  黃倩玲
以上正本係照原本作成。
如對判決上訴，應於判決送達後20日內向本院提出上訴狀。
中    華    民    國    99    年    5     月    31    日
                                書記官  黃幼華

司法院資訊處製作；財團法人民間司法改革基金會備份。
